最高法院刑事判決　　　　　　九十六年度台上字第六七三八號
上　訴　人　台灣高等法院檢察署檢察官
被　　　告　甲○○
上列上訴人因被告業務過失致人於死案件，不服台灣高等法院中
華民國九十六年四月二十四日第二審判決（九十五年度交上訴字
第一五五號，起訴案號：台灣台北地方法院檢察署九十四年度偵
字第二二四三二號），提起上訴，本院判決如下：
    主  文
原判決撤銷，發回台灣高等法院。
    理  由
本件原判決以公訴意旨認被告甲○○涉犯刑法第二百七十六條第
二項之業務過失致人於死罪嫌，但經原審調查證據之結果，認尚
乏積極證據足以證明被告涉犯該罪嫌，因而維持第一審諭知無罪
之判決，駁回檢察官在第二審之上訴；固非無見。
惟查：(一)判決不載理由者當然為違背法令，所謂判決不載理由者
，係指依法應記載於判決理由內之事項不予記載，或記載不完備
者而言，此為刑事訴訟法第三百七十九條第十四款上段之當然解
釋。又犯罪事實應依證據認定，有罪之判決書，並應將認定事實
所憑之證據及其認定之理由，於判決理由內記載，刑事訴訟法第
一百五十四條第二項及第三百十條第一款分別著有明文，此項規
定依同法第三百六十四條為第二審所準用，如第二審之有罪判決
書，並未將其認定事實所憑證據，及認定之理由依法記載，按照
同法第三百七十九條第十四款之規定，其判決當然為違背法令，
自足為撤銷之原因。原審就本件車禍肇事責任歸屬問題，曾囑託
台北市車輛行車事故鑑定委員會鑑定，該會於民國九十六年一月
十五日函覆謂：「綜上跡證研判，本事故應係於該路口號誌在第
二時相或第三時相時發生，惟目前跡證仍不足以明確判斷究係於
第二或第三時相發生，即肇事當時雙方當事人均可能有未依號誌
指示行止之情形」；然仍研判：「由葉燦耀（即被害人）重機車
煞車痕長度七．六公尺及兩車車損情形等跡證推析，葉君重機車
肇事當時應已超過規定速限，是以研判，鄭君（即被告）涉嫌未
依號誌指示違規轉彎，為本事故之肇事原因，葉君涉嫌違反號誌
管制與超速行駛亦為本事故之肇事原因」，此有該會之鑑定意見
書在卷可稽（見原審卷第三十七至四十一頁）。該鑑定意見指被
告未依號誌指示違規轉彎為本件車禍之肇事原因之一，乃認定被
告有過失之證據；原判決不予採納，卻未於判決內敘明不予採納
之理由，即有判決不備理由之違法。又原判決先認定：本件車禍
發生之時，新生南路與信義路交岔路口交通號誌，依證人蕭光宏
所證新生南路北往南是綠燈，證人張韶華所述信義路東西向為紅
燈，證人蕭光宏對於新生南北路北往南究係仍禁止左轉進入信義
路之第二時相或已顯示可左轉進入信義路之第三時相，未盡明確
（見原判決第三頁倒數第五行至第一行）。復依卷附道路交通事
故現場圖、台北市政府警察局大安分局於九十五年三月二十二日
所發北市警安分刑字第０九五三一０一四五００號函覆案發時之
現場照片、九十五年四月二十三日所發北市警安分刑字第０九五
三一五三七一００號函覆事後所拍攝之現場照片，案發現場所遺
留之血跡、葉燦耀騎乘機車倒下之位置、被告所駕駛車輛係右側
前車門後側遭撞擊等情，逕行推論：「被告所駕駛之車輛當時業
已左轉完成，且經過新生南路南往北方向四車道（含公車專用道
）後，始在新生南路南往北方向外側車道（即第五車道）與信義
路二公車專用道間南側車道交會處與葉燦耀所騎乘之機車撞擊右
側前車門後側而肇事」（見原判決第四頁第十至十三行）。惟被
告左轉時路口號誌究係第二時相或第三時相，與被告和被害人兩
車相撞地點並無關聯。況本件車禍撞擊地點係在何處，被害人機
車行進之車道係新生南路南往北上何車道，道路交通事故現場圖
上均未指明，而案發後現場照片亦不足以推知被告左轉時路口號
誌，原判決為上開推論所引證據與待證事項已有不符，亦未敘明
憑以認定之具體理由，顯有判決不備理由之可議。(二)、審理事實
之法院，對於案內與認定事實、適用法律、罪名成立與否或於公
平正義之維護或對被告之利益有重大關係之一切證據，除認為不
必要者外，均應詳為調查，然後基於調查所得之心證以為判斷之
基礎；茍與認定事實、適用法律有重要關係，或於公平正義之維
護或對被告之利益，有重大關係之事項，在客觀上認為應行調查
之證據，又非不易調查或不能調查，而未依法加以調查，或證據
雖已調查而其內容尚未明瞭者，即與未經調查無異，如遽行判決
，即屬刑事訴訟法第三百七十九條第十款所稱之當然違背法令。
本件車禍甫發生，適有拖吊車從信義路西往東方向經過車禍地點
，警員林紀東目睹車禍現場立即下車以手機報案，之後有警員邢
志正及葉明憬到現場處理，並繪製道路交通事故現場圖（見偵卷
第三十二頁）。惟觀之上述現場圖僅記載：被害人所騎機車倒地
位置、血跡、被告之計程車停放位置（按該現場圖所繪之位置，
並非車禍當時之位置已有所移動）、煞車痕距離、及新生南路南
往北與信義路各車道之間距各為多少等情，而對於兩車相撞後位
置在何處，以及被告計程車自新生南路北往南最內側車道延伸之
左轉待轉區起點與車禍撞擊點之距離多遠等項均未記載，此與判
斷被告駕駛計程車行經台北市○○○路與信義路交岔路口時，是
否有違規左轉之認定亦有關係。惟原審既未傳喚目睹車禍現場之
警員林紀東，亦未傳喚處理車禍現場之警員邢志正及葉明憬等人
到庭說明現場處理經過、現場圖繪製之情形，復未履勘車禍現場
，以釐清疑點。又原判決既認台北市車輛行車事故鑑定委員會鑑
定結論存有疑義，亦未另行囑託其他機構鑑定車禍肇事責任，以
查明真相，另依現場圖所示，被害人所騎之機車似已越過信義路
口二分之一，其橫越信義路時，被告駕駛計程車縱未違規左轉，
有無注意車前狀況，避免危險之發生，亦有查究之必要，原審均
未依法加以調查，遽為有利被告之認定，即有應於審判期日調查
之證據未予調查之違法。(三)、判決所認定之事實，與其所採用之
證據不相適合，即屬證據上之理由矛盾，其判決當然違背法令。
原判決另認「觀諸上開道路交通事故現場圖所示，死者所騎乘機
車之剎車痕長達七點六公尺，本案應認被告係於第三時相時駕駛
車輛左轉經過上開交岔路口，被告並無違反交通號誌左轉之情甚
明。」（見原判決第四頁第十至十三行）。查現場圖雖載明機車
煞車痕七點六公尺，惟此煞車痕與被告有無左轉並不具關聯性，
原判決以七點六公尺煞車痕認定被告係於第三時相時駕駛車輛左
轉經過上開交岔路口，並無違反交通號誌左轉等情，難謂無證據
上理由矛盾之違法。原判決又認定：「本案信義路與新生南路交
岔路口為台北市交通繁忙往來頻繁幹道，果若本案車禍係發生在
第二時相而被告未等待左轉指示燈亮起即違規左轉，被告豈有可
能安然經過新生南路南往北方向之第一車道至第四車道而不遭其
他行駛在新生南路南往北方向第一車道至第四車道之車輛撞擊？
若被告係違規左轉，為何不加速左轉以避免遭其他車輛撞擊之風
險？此均與常情事理有違」等情（見原判決第四頁第一至二十二
行）。惟違規左轉莫不利用直行車流間隙趁機完成，車流大小僅
為等待左轉時間長短而已，且被告是否違規左轉，與其能否順利
經過新生南路準備進入信義路，似無必然關係，否則即有違規左
轉者即無法順利通過交岔路口之矛盾。原判決以此認被告無違規
左轉，尚嫌速斷。(四)、法院依自由心證為證據判斷時，不得違背
經驗法則，所謂經驗法則，係指吾人基於日常生活經驗所得之定
則，並非個人主觀上之推測。衡諸常情，任何路段，依時段之不
同，行人及車流多寡即有不同，其中以尖峰時段行人、車輛較多
，離峰時段行人、車輛即相對減少。本件車禍發生時間係深夜十
時三十五分許，當時已非尖峰時段，台北市○○○路與信義路交
岔路口附近車禍地點之車輛及行人似已不多，被告於偵查中亦自
承當時車子不多（見偵卷第四十四頁），惟原判決未區○道路尖
峰離峰時段之差別，亦未向台北市政府交通局或台北市政府警察
局大安分局瑞安派出所查詢車禍當時該路段車流確實狀況，即逕
認定本件車禍當時信義路與新生南路交岔路口為台北市交通繁忙
往來頻繁幹道（見原判決第四頁第十四至十五行），其認定事實
與常情不符，有違經驗法則之可議。以上或為上訴意旨所指摘，
或為本院得依職權調查之事項，應認原判決有撤銷發回更審之原
因。
據上論結，應依刑事訴訟法第三百九十七條、第四百零一條，判
決如主文。
中　　華　　民　　國　九十六　年　 十一 　月　二十九　日
                      最高法院刑事第十二庭
                          審判長法官  洪　文　章
                                法官  王　居　財
                                法官  郭　毓　洲
                                法官  黃　梅　月
                                法官  邱　同　印
      本件正本證明與原本無異
                                      書  記  官
中　　華　　民　　國　九十六　年　 十二　 月　　五　　日
                                                Ａ
